臺灣高等法院刑事判決
109年度上訴字第2576號
上  訴  人  臺灣臺北地方檢察署檢察官
被      告  陳美瑜




選任辯護人  陳鼎駿律師
            楊硯婷律師
上列上訴人因被告偽造文書等案件，不服臺灣臺北地方法院108
年度訴字第962號，中華民國109年5月20日第一審判決（起訴案
號：臺灣臺北地方檢察署108年度偵續一字第30號），提起上訴
，本院判決如下：
    主  文
原判決關於犯罪所得沒收及追徵之部分撤銷。
其他上訴駁回。
    事  實
一、緣陳維漁生前與配偶陳黃育英生有5名子女，分別為長女陳美
    瑜、長男陳本源、次女陳美雍、三女陳美慧及三男陳建源（
    次男查無資料），故陳維漁於民國106年12月12日上午10時16
    分許死亡後，其繼承人為陳黃育英、陳美瑜、陳本源、陳美
    雍、陳美慧及陳建源。詎陳美瑜乘保管陳維漁附表所示帳戶
    存摺及印鑑章之機會，基於同一行使偽造私文書及詐欺取財
    之犯意，未得上述其他共同繼承人之同意，於陳維漁死後之
    附表編號1至6所示之時、地，持各該帳戶存摺、印鑑章，在
    各該取款條上填載如附表編號1至6所示金額，並盜用印鑑章
    蓋印而偽造陳維漁名義之取款條私文書，再分別交付予不知
    情分行承辦人以接續行使之，各該承辦人雖經形式查核，仍不
    知陳維漁業已往生而陷於錯誤，分別將陳維漁帳戶內之存款
    共計新臺幣（下同）258萬元（均已歸還）交付予陳美瑜致
    其詐欺得手，足生損害於其他共同繼承人陳黃育英、陳本源
    、陳美雍、陳美慧及陳建源之繼承權益暨附表所示各該銀行
    管領客戶帳戶內存款之正確性。
二、案經陳美雍訴由臺北巿政府警察局信義分局報告臺灣臺北地
    方檢察署檢察官偵查起訴。
　　理  由
一、證據能力：
    本件認定事實所引用之卷證資料（包含人證、書證，詳下述
    及者），並無證據證明係公務員違背法定程序所取得，與本
    案亦有自然之關連性，公訴人、被告陳美瑜及其辯護人於準
    備程序迄至本案言詞辯論終結，均不爭執該等卷證之證據能
    力或曾提出關於證據能力之聲明異議，本院認引為證據為適
    當，是依刑事訴訟法第159條之5等規定，下述認定事實所引
    用之證據方法均有證據能力，合先敘明。
二、認定事實：
　㈠上開犯罪事實，業據被告於本院審理時坦承不諱（見本院卷
    第167頁筆錄），核與告訴人陳美雍之證述相符（見偵字卷
    第16至19頁、第55至57頁筆錄），並有臺北○○○○○○○○○108年
    7月22日北市信戶資字第1086006486號函檢附國泰綜合醫院
    出具陳維漁死亡證明書（包含死亡時間，見偵續一卷第101
    頁）、陳維漁己身一親等資料及其配偶陳黃育英個人資料查
    詢結果、臺灣高等檢察署檢察官勘驗筆錄（被告臨櫃提款之
    影像檔，見偵續一卷第87至89頁）、附表所示銀行函文及取
    款條影本暨各該存摺內頁交易明細（見偵字卷第43至52頁）
    在卷可查。
　㈡按刑法之偽造文書罪，係著重於保護公共信用之法益，即使
    該偽造文書所載之作成名義人業已死亡，而社會一般人仍有
    誤認其為真正文書之危險，自難因其死亡阻卻犯罪之成立。
    又按刑法第210條之偽造私文書罪，祇須所偽造之私文書有
    足以生損害於公眾或他人之虞為已足，至公眾或他人是否因
    該私文書之偽造而受到實質損害，則非所問。是繼承人之一
    於被繼承人死亡後，偽造該被繼承人名義之取款憑條，盜蓋
    該被繼承人之印章，持以提領款項之行為，已使其他共同繼
    承權人之繼承權同受侵害，自足以生損害於其他共同繼承人
    （最高法院91年度台上字第6659號判決意旨及其個案事實可
    供參考）。又按人之權利能力，終於死亡，其權利義務因死
    亡而開始繼承，由全體繼承人承受，故關於遺產之法律行為
    ，自當由全體繼承人為之，被繼承人縱令於生前曾授權他人
    為之，亦因其死亡權利主體不存在而授權關係歸於消滅，自
    不得再以授權人之名義為法律行為（最高法院80年度台上字
    第4091號判決意旨參照）。
　㈢被告雖曾於偵查及原審審理中辯稱：附表所示領款行為乃獲
    得父親陳維漁生前之贈與及授權，且要用以辦理父親喪葬事
    務，並無不法所有意圖云云；然而，承上所述，被告既然明
    知父親業已過世，父親名下所有動產（銀行存款）、不動產
    即於其死後成為繼承財產，此為一般人皆可理解之社會生活
    事實，被告並無推稱不知之正當理由，被告在明知有母親及
    其他兄弟姐妹之應繼承人存在之情況下，未告知其他共同繼
    承人即趕忙於父親死後之當日及翌日緊接時間內先後領款數
    筆，且從未向各該銀行之櫃臺承辦人員講明父親業已過世或
    對此時可否再行提款加以詢問，顯見被告主觀上有隱瞞各該
    銀行之意，即便被告領款後有用以辦理父親喪葬事務，僅係
    被告行為後處分所得之作為，被告於領款當下仍有不法所有
    意圖及詐欺犯意；再依據前揭說明，被告父親過世當下，其
    生前之授權關係業已消滅，即便被告父親生前允諾贈與並授
    權被告領款，被告亦不得於父親過世後提領已成為應繼財產
    之父親存款，提領行為自足生損害於其他共同繼承人之繼承
    權益，此與被告於父親生前獲父親有效授權而領款100萬元
    之事實（詳不另為無罪諭知之所述）截然不同，辯護人稱應
    等同視之，並非可採；又各該銀行在被告隱瞞之下，誤信客
    戶即陳維漁有效同意或授權被告領款，因而陷於錯誤撥付款
    項，此舉係詐欺各該銀行，且足以損及各該銀行管領客戶帳
    戶內存款之正確性，是被告主觀上確有透過行使偽造取款條
    私文書以詐得各該存款之不法所有意圖及詐欺犯意，被告及
    辯護人上開所辯，尚非有理，自非可採。
　㈣綜上，依據現有卷證，已足認定被告於本院之上開任意性自
    白核與事實相符而可採信，前此偵、審之所辯並非可採。本
    案事證明確，被告犯行洵堪認定，自應依法論科。
三、論罪：
  ㈠核被告就附表所示6次於父親陳維漁死後之臨櫃填寫取款條領
    款之所為，均係犯刑法第216條、第210條之行使偽造私文書
    罪、同法第339條第1項之詐欺取財罪。
　㈡被告盜用陳維漁所有之印鑑章後蓋印於金融機構取款條上之
    行為，係偽造私文書之階段行為，又其偽造私文書之低度行
    為，為行使偽造私文書之高度行為所吸收，均不另論罪。
　㈢被告為取得陳維漁之遺產，而於陳維漁過世當日及翌日之緊
    接時間內先後行使偽造陳維漁名義之取款條私文書，顯係基
    於同一犯意接續而為，且侵害之文書法益均屬相同，為接續
    犯，應僅論以一行使偽造私文書罪。
　㈣被告分別向附表所示各該銀行詐領陳維漁生前之存款，雖侵
    害不同銀行之財產法益，但主觀上均係出於以行使偽造取款
    條私文書之方式詐領父親存款之單一犯罪計畫而為，且時間
    仍屬緊接，依社會通念，應整體視為一行為較為合理，故被
    告所犯詐欺取財罪，乃同種想像競合犯，且與所犯行使偽造
    私文書罪，乃一行為同時觸犯數罪名，應依刑法第55條之規
    定，從一重論以行使偽造私文書罪。
四、不另為無罪諭知：
　㈠公訴意旨另略以：被告基於行使偽造私文書及詐欺取財之犯意
    ，未得陳維漁之授權，於106年11月30上午9時31分許，在彰
    化商業銀行光隆分行，持陳維漁所有之彰化商業銀行敦化分
    行帳號00000000000000號帳戶之存摺、印鑑章填具取款憑條
    ，並於其上填載100萬元金額，盜用陳維漁之印鑑章而偽造
    後交付不知情分行承辦人以行使之，承辦人雖經形式查核，仍
    陷於錯誤，而將陳維漁該帳戶內之金額100萬元，轉入被告設
    在彰化商業銀行之帳戶（帳號：0000-00-00000-0-00號），
    足生損害於陳維漁（即被告於父親生前領款之起訴書附表編
    號1部分），因認被告此部分所為，係涉犯刑法第216條、第
    210條之行使偽造私文書罪及同法第339條第1項之詐欺取財
    罪嫌。
　㈡按犯罪事實應依證據認定之，無證據不得認定犯罪事實；又
    不能證明被告犯罪者，應諭知無罪之判決，刑事訴訟法第15
    4條第2項、第301條第1項前段分別定有明文。事實之認定，
    應憑證據，如未能發現相當證據，或證據不足以證明，自不
    能以推測或擬制之方法，為裁判基礎；且認定犯罪事實所憑
    之證據，雖不以直接證據為限，間接證據亦包括在內，然而
    無論直接證據或間接證據，其為訴訟上之證明，須於通常一
    般之人均不致有所懷疑，而得確信其為真實之程度者，始得
    據為有罪之認定，倘其證明尚未達到此一程度，而有合理之
    懷疑存在而無從使事實審法院得有罪之確信時，即應由法院
    為諭知被告無罪之判決。
　㈢公訴意旨認被告涉有前揭犯行，無非係以告訴人陳美雍於偵
    查中之陳述、彰化商業銀行光隆分行108年7月26日彰光隆字
    第0000000號函所附存款憑條及相關交易借貸方支出傳票影
    本（見偵續一卷第121至125頁）暨陳維漁於106年12月7日出
    具之手寫交辦事項（見偵字卷第11頁）為其主要論據。
　㈣被告坦認提領父親帳戶內之100萬元並存入自己帳戶之事實，
    惟堅詞否認犯行，辯稱：父親確有如手寫交辦事項所示同意
    贈與我300萬元，我是在父親口頭授權下先行提領100萬元等
    語。
  ㈤經查，被告有上開檢察官所言提領父親陳維漁帳戶內100萬元
    並轉匯給自己之客觀事實，為被告始終坦認無誤，且有㈢之
    書證存卷為憑，並無疑義，茲有疑者，僅係被告父親陳維漁
    生前是否確有允諾贈與被告300萬元，並曾授權被告提領陳
    維漁自己銀行帳戶內款項？對此：
　⒈證人林本於檢察事務官詢問、檢察官偵訊及原審審理時均證
    稱：我是陳維漁的朋友，他住院時我經常去醫院探望他，我
    曾聽陳維漁說過，被告照顧他這麼久，想說要把他的房子給
    被告，但房子是登記在陳維漁的配偶名下，就要給被告300
    萬元現金作為補償，我是在陳維漁死前的1、2個星期聽到他
    有這樣的想法，也就是在陳維漁寫紙條前，他就有這樣的想
    法了。交辦事項是我去看陳維漁的時候，他已經寫好了，但
    上面的字我看不太懂，可以看到的是300萬元要給被告，經
    過他口述解釋，我就把第一張的意思謄寫到第二張紙條，寫
    成交辦事項的內容，我寫好給陳維漁簽名，他看了也覺得沒
    問題，他是同意的，當時陳維漁的意識清楚、表達完整，陳
    維漁簽名後的隔天我再拿給吳俊明，吳俊明也知道陳維漁要
    給被告300萬元的事情等語（見偵字卷第92、93頁、偵續字
    卷第32頁、原審訴字卷一第286至294頁筆錄）。
　⒉證人吳俊明於檢察事務官詢問時證稱：我認識陳維漁，他住
    院好幾次我都有去醫院看他，因為他住院期間都是被告在照
    顧他，所以陳維漁有贈與她300萬元的想法，我知道交辦事
    項是林本寫的，林本寫的當下我不在場，是林本隔天早餐會
    時拿給我簽的，因為陳維漁在生病時有跟我說過不止一次，
    有意要給被告300萬元補償，所以我看到林本拿這張交辦事
    項給我簽時，我就簽了等語（見偵字卷第92、93頁筆錄）。
　⒊證人即長期照顧陳維漁之外籍看護Karinah於原審審理時具結
    證稱：陳維漁往生前的3個月都是我在醫院照顧他，陳維漁
    在過世前都可以正常書寫文字，只是有時候因為沒有力氣，
    寫的字跡護士也看不懂，106年12月7日或8日我有看到陳維
    漁在寫東西，當時在場的有我、陳維漁、陳維漁的朋友林本
    及被告，林本是陳維漁的好朋友，陳維漁身體好可以走路的
    時候，我們有一起去菜市場，見到林本，才知道他們是好朋
    友，我有看過偵字卷第10頁的字條，是陳維漁寫的，但我看
    不懂等語（見原審訴字卷二第42至51頁筆錄）。
　⒋偵字卷第10頁之手寫紙條影本，乃有「陳維漁」之簽名、日
    期為106年12月7日、內容提到我願補償陳美瑜....等（其他
    字跡皆甚為潦草，無法清楚分辨）；又偵字卷第11頁之手寫
    紙條，乃檢察官出證所指陳維漁出具之手寫交辦事項影本，
    交辦人欄同有「陳維漁」之簽名、日期同為106年12月7日、
    內容則明確記載「長女陳美瑜長期照僱（應為顧之誤）兩位
    老人病痛煩雜，感謝之外，願意補償參佰萬元，由彰化銀行
    領取支付」等文字，且見證人欄有林本及吳俊明之簽名（依
    其2人上開證詞，乃其2人所親簽）；除陳維漁臥病外，陳黃
    育英因罹患失智症長期住在安養中心，被告每隔幾日便會前
    往探視，且陳黃育英由被告及告訴人共同監護（見原審訴字
    卷一第471至475頁老人長期照顧中心訪客簽名單影本、偵續
    字卷第41至44頁原審法院監護宣告之民事裁定）。
　⒌就被告以外之共同繼承人而言：
　①告訴人陳美雍於檢察事務官詢問時陳稱：我不曉得父親生前
    的費用是誰負擔跟處理，父親生前我沒有去提領過他的錢，
    不知道是如何處理等語（見偵字卷第56至57頁筆錄）。
　②證人陳本源於偵訊時具結證稱：父親生前都是由我大姊陳美
    瑜照顧，我父親通常自己處理帳戶或財產，但後半段比較無
    助階段，都是由我大姊幫他處理等語（見偵續字卷第85至86
    頁筆錄）。
　③證人陳建源於原審審理時具結證稱：我不是很清楚父親住院
    期間是由何人管理他帳戶及財產，但被告有和我提過要領10
    0萬元的事情，當時她是說要支付醫藥費，我有同意，我也
    有和告訴人提過，當時告訴人沒有意見，她也同意等語（見
    原審訴字卷一第295至310頁筆錄）。
　⒍互核上揭證人之證述，尤其與本案毫無利害關係且可確認為
    陳維漁好友之證人林本及吳俊明之證詞，其2人業已明確證
    稱⒋之手寫文件均由陳維漁親自簽名，且有2種版本之原因，
    所述另有實際照顧陳維漁之外勞Karinah之原審證詞可為佐
    證補強，對照106年12月7日及8日當時，陳維漁之意識清楚
    ，可自己表達意見，業經國泰醫療財團法人國泰綜合醫院函
    覆原審在卷可參（見原審訴字卷一第223頁），當認陳維漁
    生前確有意贈與被告300萬元，且為規劃存款於其死亡後之
    運用，自行書寫字據，復因字跡太過潦草，經友人林本徵詢
    其真意之後代為書寫上開手寫交辦事項，陳維漁再於該交辦
    事項上簽名，且有上開兩位好友親自簽名見證，是陳維漁生
    前確有決意贈與被告300萬元。
　⒎再被告於偵查中便已先後陳稱：父親在106年10月7日因為身
    體不適在等候救護車的時候，親手將銀行的存摺、鑰匙及印
    章交付給我，父親有授權我提領銀行存摺內之存款，而提款
    需要帳戶存摺、印章及密碼，若非父親授權告知，我不可能
    取得相關文件，爸爸住院快2個月，他在106年11月30日叫我
    去領錢，所以我才去轉帳等語（見偵字卷第7頁、偵續字卷
    第31頁反面筆錄），於本院再度陳稱父親叫其去領這100萬
    元（見本院卷第167頁筆錄），觀諸陳維漁彰化商業銀行敦
    化分行帳號00000000000000號活存（證券）帳戶之存摺紀錄
    可知，106年10月7日陳維漁入院治療後仍陸續有提領款項之
    紀錄，例如106年10月16日提領5萬元、26日提領10萬元、30
    日提領5萬元、11月10日、13日提領各4萬元、27日提領9萬
    元、30日提領10萬元（見原審訴字卷一第397至399頁），核
    與被告提出之雜支紀錄所記載提領款項之時間、金額等節相
    符（見原審訴字卷一第477至485頁），足認被告並未隱瞞領
    款上情，陳維漁住院期間確係由被告負責管理陳維漁各該帳
    戶（含存摺及印章、密碼）、提領陳維漁帳戶內之存款，檢
    察官亦未能證明被告取得其父存摺資料乃基於其他原因，更
    加足以確認陳維漁生前臥病住院直到過世為止，對被告多所
    信賴而決意贈與300萬元，而合理之支領方式，便係透過被
    告保管之陳維漁帳戶存摺及印鑑章，授權被告加以領取。
　⒏雖被告陳稱這12月7日父親立據確認贈與之300萬元，包含先
    前11月30日已領得之100萬元在內，但此意確實未在上開手
    寫交辦事項中載明，然相較於上開數筆小額提款作為日常支
    用，此100萬元之金額相對龐大，理當性質不同，而陳維漁
    於12月7日決意贈與之300萬元，既然立據時間在後，依當時
    陳維漁意識清楚之客觀情形，其隨時可要求檢視存摺，被告
    並無推託甚至隱瞞之可能，且陳建源亦證稱被告有提過要領
    100萬元，足見被告有對外告知過此事，是陳維漁當時自應
    知悉被告已依其口頭指示而領得此100萬元，考量其他共同
    繼承人之利益，當認陳維漁有以此100萬元包含在該300萬元
    之內之意，只是未在手寫交辦事項上載明，被告供稱父親當
    時沒有想那麼多，父親口頭指示其領取這100萬元，其就照
    做（見本院卷第168頁筆錄），應為合理。
　⒐又上開手寫交辦事項上記載「願意補償參佰萬元，『由彰化銀
    行領取支付』」，實則，陳維漁有彰化銀行敦化分行活存（
    證券）帳戶及彰化銀行城內分行活存（證券）帳戶、優（小
    資綜存）帳戶，於其過世當天（被告領款前）各有結餘580
    餘萬元、570餘萬元、320餘萬元（見偵字卷第43至48頁存摺
    封面及內頁明細影本），無論何者均足以支應陳維漁願贈與
    被告之200萬元（扣除前揭100萬元），但被告顯然急於領出
    款項，此舉明顯損及其他共同繼承人之繼承權益，本院業已
    認定如前，且依被告所述，銀行有非本人不能提領超過50萬
    元之限制（見偵續字卷第31頁反面、本院卷第168頁筆錄）
    ，被告方以附表所示在多個父親帳戶中分數次提領、各不超
    過50萬元之方式為之，所述確有所本，則雖上開手寫交辦事
    項指明贈與之300萬元應從彰化銀行領取，但倉促寫就，並
    未言明係何彰化銀行之帳戶，且未指明不得從其他銀行帳戶
    中領取支付，應該是因為光彰化銀行帳戶內之餘額便已足夠
    支應，而非其他帳戶之存款有何特殊性質不得動用，該交辦
    事項第2點所言「銀行存款全部交給信託管理」，當指扣除
    贈與被告之金額後，其他存款均交由信託管理，並非檢察官
    於起訴書所稱限制不得自彰化銀行以外其他銀行帳戶領取支
    付之意，是被告即便從非彰化銀行之陳維漁其他銀行帳戶領
    款，依該手寫交辦事項之整體意旨，僅係被告實現受贈之手
    段不同，仍不影響其父生前決意贈與被告300萬元之事實認
    定，且雖被告整體領款金額超過其父贈與之300萬元（100萬
    元加附表所示共358萬元），但被告業已提出其於其父生前
    住院及死後確有多項與其父相關之支出明細（見原審訴字卷
    一第477至485頁），而被告之不法所有意圖及詐欺犯意乃在
    於詐騙附表所示銀行，使銀行誤信帳戶名義人陳維漁有效授
    權被告領款，是被告提領超出300萬元贈與額之部分，乃民
    事債權債務關係，當應由告訴人等其他共同繼承人與被告就
    繼承財產另行核算處理，均一併在此指明。
　㈥是以，陳維漁於生前決意贈與被告300萬元，被告於父親陳維
    漁在世時，領取陳維漁之彰化銀行敦化分行帳戶內之存款10
    0萬元，當認係基於陳維漁之口頭授權所為，當時陳維漁尚
    且在世，被告自無詐騙銀行或偽造陳維漁名義取款條之犯意
    及犯行，檢察官對被告此部分領款行為，無法充分舉證證明
    非來自於陳維漁之口頭授權以排除此一對被告有利之可能性
    ；但當陳維漁過世後，授權關係業已消滅，陳維漁各該帳戶
    內之存款已然成為應繼財產，被告為附表所示之各該提領行
    為，雖可認仍係本於獲得陳維漁贈與300萬元之基礎續為提
    領，但仍具有詐騙銀行之不法犯意及犯行，均已如前所述，
    二者性質截然不同。既然檢察官無法使本院確信被告此提領
    100萬元部分所為有何公訴意旨所指之行使偽造私文書及詐
    欺取財之犯行，自屬不能證明被告涉犯此部分犯行，本應就
    此部分為無罪之諭知，惟此部分與前開有罪部分，有接續犯
    或想像競合犯之一罪關係，爰不另為無罪之諭知。　　
五、上訴駁回及撤銷改判之理由：
  ㈠按刑法沒收新制將沒收重新定性為刑罰及保安處分以外之法
    律效果，具有獨立性，而非刑罰（從刑）。修正後刑法基於
    沒收具備獨立性，亦規定得由檢察官另聲請法院為單獨沒收
    之宣告，因而在訴訟程序，沒收得與罪刑區分，非從屬於主
    刑。又對於本案之判決提起上訴者，其效力及於相關之沒收
    判決；對於沒收之判決提起上訴者，其效力不及於本案判決
    ，刑事訴訟法第455條之27第1項定有明文。本案檢察官係就
    原判決有關有罪部分之刑度（含緩刑）及不另為無罪諭知部
    分提起上訴，依據前揭說明，其效力自應及於沒收部分。
　㈡原判決諭知有罪部分：
　⒈原審同本院之認定，認被告就事實欄即附表所為犯行事證明
    確，適用刑事訴訟法第299條第1項前段、刑法第216條、第2
    10條、第339條第1項、第41條第1項前段、第55條、刑法施
    行法第1條之1第1項之規定，審酌被告冒用陳維漁名義，蓋
    用陳維漁之印章以偽造取款憑條之私文書，並持以行使之，
    已足以生損害於告訴人陳美雍及其他繼承人陳黃育英、陳本
    源、陳建源、陳美慧之繼承權及金融機構對客戶存款與財物
    保管管理之正確性，衡以被告迄仍否認犯行，已返還123萬
    元至陳維漁遠東商銀及板信銀行帳戶（詳下述），兼衡被告
    自陳高中畢業（應係高職畢業）之智識程度，職業為家管，
    家庭經濟狀況小康等一切情狀，量處有期徒刑3月，如易科
    罰金，以1千元折算1日，經核此部分罪刑之認定與裁量，於
    法並無違誤，而被告於原審係否認犯罪，但於本院業已坦承
    此部分犯罪，且被告就附表所示258萬元，於原審僅歸還123
    萬元，但於本院已就其餘所領135萬元全數歸還（詳下述）
    ，量刑基礎事實已有改變，且均對被告有利，但本院整體衡
    量檢察官於上訴書所提到原審量刑過輕之各節及告訴人之意
    見後，仍認原審所量處之上開宣告刑（含易科罰金之折算標
    準）為適當，並未過輕，檢察官此部分上訴並無理由。
　⒉原審另就緩刑部分說明：被告前未曾因故意犯罪受有期徒刑
    以上刑之宣告（見卷附本院被告前案紀錄表），僅因一時失
    慮，致涉犯本案罪行，犯後亦已主動返還部分犯罪所得，故
    認被告經此偵、審程序及科刑之宣告，當知所警惕，而無再
    犯之虞，所宣告之刑以暫不執行為適當，爰依刑法第74第1
    項第1款之規定，諭知緩刑2年，另為期被告心生警惕，避免
    再犯，是再依同法第74條第2項第4款規定，命其應於判決確
    定後6個月內向公庫支付8萬元。而被告於本院業已返還全數
    犯罪所得（詳下述），足以認定被告確實已然知悉此舉之違
    法，本案乃被告領取過世父親之存款損及其他共同繼承人權
    益，並非被告日常生活常會面對之情形，考量其有無再犯之
    虞時，仍應考慮本案之特殊性質，是本院綜合斟酌上開各節
    及告訴人之意見後，認為原審所諭知之上開附條件緩刑，已
    足以警惕被告並督促其切勿再犯，檢察官上訴稱原審諭知緩
    刑不當，亦無理由。
　⒊然就沒收部分：
　①按沒收新制之「沒收」與「本案部分（即罪刑部分）」並非
    不能區分。若下級審判決僅係沒收或未諭知沒收部分有所違
    誤，而於本案部分認事用法並無其他違法或不當時，上級法
    院非不得僅就沒收部分予以撤銷。原審於理由中交代：被告
    先後至金融機構臨櫃提領之款項共計258萬元，係其犯本案
    犯行而取得之犯罪所得，惟上開款項中之123萬元部分，被
    告已於107年2月2日匯還至陳維漁遠東商業銀行及板信商業
    銀行帳戶，此有遠東國際商業銀行存入憑條、板信商業銀行
    存入憑證共3紙在卷可參（見偵字卷第12頁），是再就該123
    萬元宣告沒收顯屬過苛，經核被告此部分所得，當認已歸還
    全體繼承人，原審上開認定固無違誤，但就差額135萬元部
    分，原審認定係被告之犯罪所得，故依刑法第38條之1第1項
    前段、第3項規定，於被告所犯罪刑項下諭知沒收，並於全
    部或一部不能沒收或不宜執行沒收時，追徵其價額，然被告
    於本案審理期間，業已於109年8月25日將此135萬元匯還至
    陳維漁遠東商業銀行信義分行帳戶內，此有彰化銀行匯款回
    條聯在卷可查（見本院卷第123頁），則被告此部分所得同
    樣業已歸還全體繼承人，被告並未再保有任何犯罪所得，自
    無再諭知沒收及追徵之理，是原判決關於犯罪所得沒收及追
    徵之部分，應由本院予以撤銷。　　
　②原審另說明：被告盜蓋本為陳維漁所有之印鑑章在取款憑條
    上所生之印文，既非偽造印章之印文，自不予宣告沒收。又
    被告製作之取款憑條6紙之偽造私文書，既已交付予遠東國
    際商業銀行、彰化商業銀行、板信商業銀行等金融機構以為
    行使，非屬被告所有，又非違禁物，不予宣告沒收。經核此
    部分之認定均無任何違誤，與罪刑及緩刑部分同可維持。
　㈢原判決不另為無罪諭知部分：
　⒈檢察官上訴稱：陳維漁僅授權被告提領款項作為日常生活及
    醫療費用支出，並未論證陳維漁有授權被告提領上開100萬
    元，此部分認定有違經驗法則，且理由前後矛盾；又如陳維
    漁確有授權被告提領此100萬元，何需於106年12月7日、8日
    大費周章、畫蛇添足另立書據表明贈與被告300萬元？如陳
    維漁欲贈與此300萬元，表示其不知被告已提領此100萬元，
    否則便應在贈與300萬元時說明包含此100萬元，原判決此部
    分認定違反論理法則，並非允當。
　⒉然而，依據四、㈡之說明，檢察官應負實質舉證責任，提出積
    極證據，並排除能對被告為有利認定之可能性，如未能充分
    舉證說服法院，形成被告有罪之確信，「事證有疑，仍應利
    歸被告」，再依據四、㈤⒍至⒐之卷證及本院認定，被告業已
    供稱基於父親陳維漁口頭授權（甚至催促）而依父親指示提
    領該100萬元，此一始終一致之供詞，尚合於被告與其父當
    時之照顧、信賴與授權保管存摺資料並領款之關係，並非違
    背常理，且檢察官未能舉證駁斥被告此一供述，並無其他相
    反之積極證據足認被告所述不實，自應為有利被告之認定，
    而就口頭指示贈與100萬元後再立據確認贈與300萬元部分，
    父親怕僅僅口頭指示贈與金錢予何子女，難免其他子女們知
    悉後會有意見，故而決意立據為憑，本為事理之常及社會上
    常見之家庭紛爭原因，豈能謂此乃大費周章、畫蛇添足之舉
    ？又因手寫交辦事項並未言明、相關在場人或見證人亦未特
    別提到陳維漁有何特別指示，則該300萬元不包含或業已包
    含此100萬元，均有其可能性，檢察官既然無法證明被告供
    稱父親有口頭指示其提領此100萬元為不實，自不能再片面
    解讀，反以後來之立據結果認定其父就此100萬元並不知情
    ，且既然將此100萬元包含在300萬元之內對其他共同繼承人
    有利，被告如此供述，亦不違背上開手寫交辦事項限定贈與
    總額之文義，原審及本院依被告所述而為包含在內之認定，
    自無不合卷證或情理之處。
　⒊綜上所述，原審將此被告於父親生前提領100萬元之部分認被
    告罪嫌不足而不另為無罪之諭知，核無違誤，檢察官此部分
    上訴為無理由，應予駁回。
據上論斷，應依刑事訴訟法第368條、第369條第1項前段，判決
如主文。
本案經檢察官陳立儒提起公訴，檢察官陳國安提起上訴，檢察官
羅建勛到庭執行職務。
中　　華　　民　　國　　109 　年　　10　　月　　27　　日
                    刑事第八庭  審判長法  官  陳世宗
                                      法  官  周明鴻
                                      法  官  吳勇毅
以上正本證明與原本無異。
如不服本判決，應於收受送達後20日內向本院提出上訴書狀，其
未敘述上訴之理由者並得於提起上訴後20日內向本院補提理由書
（均須按他造當事人之人數附繕本）「切勿逕送上級法院」。
                                      書記官  許家慧
中　　華　　民　　國　　109 　年　　10　　月　　30　　日
附表
編號 提領日期 提領帳戶及帳號 提領地點 提領金額 銀行函文所在  1 106年12月12日上午11時48分 遠東國際商業銀行台北信義分行帳戶，帳號00000000000000號 遠東國際商業銀行台北信義分行 45萬元 該行台北信義分行108年7月24日(108)遠銀詢字第0001305號函檢附之提款交易資料（見偵續一卷第103至107頁）  2 106年12月12日下午1時33分 板信商業銀行信義分行帳戶，帳號00000000000000號 板信商業銀行信義分行 48萬元 該行集中作業中心108年7月24日板信集中字第1087418403號函檢附之存摺類取款憑證影本（見偵續一卷第109至111頁）  3 106年12月12日下午1時53分 彰化商業銀行城內分行帳戶，帳號00000000000000號 彰化商業銀行光隆分行  45萬元 該行光隆分行108年7月26日彰光隆字第0000000號及108年7月31日彰光隆字第1080110號函檢附取款憑條(傳票)及相關交易借貸方傳票影本（見偵續一卷第121至137頁）  4 106年12月12日下午1時54分 彰化商業銀行敦化分行帳戶，帳號00000000000000號  45萬元   5 106年12月12日下午1時55分 彰化商業銀行城內分行帳戶，帳號00000000000000號  45萬元   6 106年12月13日下午2時50分 遠東國際商業銀行台北信義分行帳戶，帳號00000000000000號 遠東國際商業銀行台北信義分行 30萬元 同編號1